臺灣臺中地方法院民事判決　九十一年度訴字第九九號
　　原　　　告　　久洋機械股份有限公司
　　法定代理人　　丙○○
　　訴訟代理人　　周進文律師
　　複　代理人　　丁○○
　　　　　　　　　李金鳳
　　被　　　告　　甲○○○ ○.
　　法定代理人　　LIAO L.
　　訴訟代理人　　林伸全律師
　　複　代理人　　曾慶崇律師
　　被　　　告　　曾勝隆
　　　　　　　　　戊○○
　　訴訟代理人　　蔡雲卿律師
　　複　代理人　　徐盛國律師
右當事人間請求給付貨款事件，經本院於中華民國九十三年十一月十八日言詞辯論終
結，判決如下：
    主      文
被告應連帶給付原告新台幣壹佰零貳萬貳仟元及自民國九十二年九月十九日起至清償
日止按年息百分之五計算之利息。
原告其餘之訴駁回。
訴訟費用由被告連帶負擔百分之三十八，餘由原告負擔。
本判決原告勝訴部分，於原告以新台幣參拾肆萬元為被告供擔保後，得假執行；但被
告如以新台幣壹佰零貳萬貳仟元為原告預供擔保，得免為假執行。
原告其餘假執行之聲請駁回。
    事實及理由
甲、程序方面：
一、涉外私法事件法域管轄權（一般管轄權）之有無，除涉外民事法律適用法有特別
    規定外，一般而言，應類推適用民事訴訟法之規定，以為決定。被告甲○○○ ○○○○
    ○○○○○○○○○ (M) SDN.BHD.（即馬來西亞秀豐機械有限公司，下稱秀豐公司），係
    在馬來西亞成立之外國公司（見兩造不爭執之事實欄一），本事件固屬涉外私法
    事件（詳見得心證之理由欄第一點所示），但因共同訴訟之被告曾勝隆、戊○○
    ，均係設定住所於台中縣之本國人，依民事訴訟法第二十條前段之規定，我國就
    本事件，自具有法域管轄權，本院亦有訴訟法上之管轄權（國內管轄權）。
二、未經認許其成立之外國法人，雖不能認其為法人，然仍不失為非法人之團體，苟
    該非法人團體設有代表人或管理人者，依民事訴訟法第四十條第三項規定，自有
    當事人能力，至其在臺灣是否設有事務所或營業所則非所問（最高法院五十年台
    上字第一八九八號判例）。被告秀豐公司固係在馬來西亞成立之外國公司，且未
    依公司法經認許成立（見兩造不爭執之事實欄一），但在本件訴訟仍應認為係非
    法人團體，而有當事人能力。
三、原告於民國九十年十二月二十七日提起本訴時，被告秀豐公司之法定代理人原為
    被告曾勝隆，訴訟繫屬中之九十一年一月一日被告曾勝隆遭解任，被告秀豐公司
    之法定代理人已變更為LIAO LIEH CHU（即廖烈助），有被告提出之解聘書、台
    灣高等法院九十二年七月十五日院田文實字第０二六九四號函轉外交部駐馬來西
    亞代表處九十二年七月七日馬來字第０九二０００００三九二號函檢附之被告秀
    豐公司登記資料各一件（均影本）為證（廖烈助雖僅係被告秀豐公司董事之一，
    但依前開函文所示，馬來西亞公司涉訟時，由董事會其中一人代表公司出庭即可
    ），原告聲明由廖烈助承受被告秀豐公司部分之訴訟，於法並無不合。
乙、實體方面：
壹、兩造爭執要旨：
一、原告起訴主張：被告曾勝隆、戊○○夫妻二人於八十九年四月七日向原告表示，
    由被告曾勝隆擔任負責人之秀豐公司欲向原告購買Ｖ１０００Ｓ立式切削中心機
    機器二部，型號分別為ＦＡＧＯＲ控制器ＰＳＢ３─８０５５（下稱ＦＡＧＯＲ
    控制器）、ＳＹＮＴＥＣ新代控制器９００Ｍ（下稱ＳＹＮＴＥＣ控制器）價金
    各為新台幣（下同）一百五十二萬二千元、一百十五萬元，合計二百六十七萬二
    千元（下稱系爭買賣契約）。原告業已於同年六月八日將機器交付被告秀豐公司
    ，然迄未獲給付任何價金，為此爰依民法第三百六十七條買賣價金給付請求權之
    法律關係，請求被告秀豐公司給付買賣價金；又被告秀豐公司係未依公司法經認
    許之外國公司，被告曾勝隆、戊○○代表被告秀豐公司向原告買受前開二部機器
    ，依民法總則施行法第十五條之規定，應與被告秀豐公司負連帶給付責任等語。
    對於被告之抗辯則陳稱：被告曾勝隆、戊○○就系爭買賣，多次親至原告公司洽
    談細節，被告所辯未在台灣為法律行為，與事實不合；民法總則施行法第十五條
    並未以法律行為地需發生在台灣境內為要件；即使系爭買賣契約之要約發出地在
    馬來西亞，但要約到達地、承諾發出地均在台灣，台灣顯亦屬買賣契約之行為地
    ；原告交付之機器並無瑕疵，亦無規格不符之情事；縱有瑕疵，亦已逾六個月之
    除斥期間，被告不得再請求解除契約或請求減少價金，且ＳＹＮＴＥＣ控制器之
    買賣未經合意解除等語。並聲明：(一)被告應連帶給付原告二百六十七萬二千元及
    自起訴狀繕本最後送達翌日即九十二年九月十九日起至清償日止，按年息百分之
    五計算之利息；(二)願供擔保請准宣告假執行。
二、被告則以：系爭買賣係被告秀豐公司在馬來西亞以傳真訂購單之方式向在台灣之
    原告公司為要約，要約行為在馬來西亞，非在台灣，本件應係外國公司與本國公
    司國際買賣之涉外事件，並非國內買賣糾葛，應依發要約通知地即馬來西亞行為
    地為適用法律之依據，且無民法總則施行法第十五條之適用。被告秀豐公司並非
    被告曾勝隆、廖淑惠二人共同開設，被告戊○○僅為被告秀豐公司之職員，負責
    該公司之一切聯絡事宜，從未曾代表公司訂立任何契約，自難認為系爭買賣契約
    之行為人，被告曾勝隆僅於交易完成後與原告法定代理人用餐，亦非行為人。被
    告秀豐公司先與原告簽訂系爭買賣契約，訂購單上已明確載明機器應具備之品質
    ，復於八十九年四月二十七日、同年六月二十日再分別訂購Ｖ８１０、Ｖ６１０
    等型號機器二部，原告明知被告秀豐公司之要求，卻未交付合於約定標準之機器
    ，其中ＦＡＧＯＲ控制器經多次修改後，經被告公司客戶勉為接受，ＳＹＮＴＥ
    Ｃ控制器則因主軸馬達始終無法達到１００００ＲＰＭ，兩造已合意解除，但原
    告竟憤而取消所有訂單，而ＳＹＮＴＥＣ控制器之買賣既經合意解除，原告此部
    分之價金請求，自無理由；另被告因系爭買賣致受有ＳＹＮＴＥＣ控制器之進貨
    報關費、交機至客戶之吊機費、運費、遭退機之運費、吊機費、退機後之廠房租
    金、機器放置被告廠房處相當於租金之損害、以及取消前開三部機器訂單所失利
    益合計二百七十萬六千八百二十元損害，依不完全給付之法律關係，被告秀豐公
    司得請求原告賠償，並自原告得請求之金額中主張抵銷等語資為抗辯。並聲明：
    (一)駁回原告之訴及假執行之聲請；(二)如受不利判決，願供擔保，請准宣告免予假
    執行。
貳、兩造不爭執之事實：
一、被告秀豐公司係在馬來西亞成立之外國公司，該公司並未依公司法之規定經認許
    成立。
二、原告與被告秀豐公司簽訂系爭買賣契約，由被告秀豐公司向原告購買ＦＡＧＯＲ
    控制器、ＳＹＮＴＥＣ控制器各一部，價金各為一百五十二萬二千元、一百十五
    萬元，合計二百六十七萬二千元。
三、原告業已將前開機器交付被告秀豐公司，被告秀豐公司並未給付任何價金。
    上述事實，本院採為判決之基礎。
參、得心證之理由：
一、本事件固為涉外私法事件，但系爭買賣契約所發生債之關係，其成立要件及效力
    ，應適用中華民國法律。
（一）涉外私法事件係指私法事件中具有涉外因素，如當事人或行為地之一方為外國
      者而言。本件涉訟當事人被告秀豐公司既係在馬來西亞成立之外國公司，故本
      件就人的部分具有涉外因素；且原告提起本件民事訴訟，核其性質屬於私法事
      件；又被告曾勝隆、戊○○是否應與被告秀豐公司負連帶責任，係以被告秀豐
      公司有責任為前提（最高法院八十七年度台上字第二二八七號判決參照），從
      而本件應為涉外私法事件。
（二）本件原告係依系爭買賣契約請求被告連帶給付買賣價金，被告則以系爭買賣契
      約之一部業已合意解除，且對原告有不完全給付之損害賠償請求權並據以主張
      抵銷作抗辯，而涉外私法事件之定性標準通常採法庭地法即我國民法判斷，是
      本事件之法律關係應定性為依法律行為發生債之關係，並以此為準據法之連繫
      因素。
（三）法律行為發生債之關係者，其成立要件及效力，依當事人意思定其應適用之法
      律；當事人意思不明時，同國籍者依其本國法，國籍不同者依行為地法，行為
      地不同者，以發要約通知地為行為地，如相對人於承諾時不知其發要約通知地
      者，以要約人之住所地視為行為地，涉外民事法律適用法第六條定有明文。因
      之，對於因法律行為發生債之關係者，其準據法之適用原則是採當事人意思自
      主原則，所謂當事人意思，兼指明示及默示之意思，並可自客觀情事中找尋與
      與當事人有真實牽連關係之國家法律作為當事人推定之意思；於意思不明復無
      法推定時始依該條之第二項、第三項規定硬性適用標準，即依當事人之國籍、
      行為地、履行地等為適用順序。
（四）被告曾勝隆、戊○○均為我國國民，系爭買賣契約簽訂時被告曾勝隆係被告秀
      豐公司之負責人，被告戊○○亦曾任該公司之董事，被告秀豐公司由我國國民
      代表與原告簽訂系爭買賣契約《詳見後述三（三）》，綜觀上開客觀情事，應
      可推定當事人就系爭買賣契有適用中華民國法律之意，又縱認不能推定，因當
      事人之國籍、行為地均不同，亦因發要約通知地在我國《詳見後述三（二）》
      ，仍應適用中華民國法律。
二、系爭買賣契約應有民法總則施行法第十五條規定之適用，被告曾勝隆、戊○○均
    為系爭買賣契約之行為人，應與被告秀豐公司負連帶給付責任。
（一）未經認許其成立之外國法人，以其名義與他人為法律行為者，其行為人就該法
      律行為應與該外國法人負連帶責任，民法總則施行法第十五條定有明文，核該
      法條之立法意旨，無非在防止行為人以未經我國認許之法人名義與相對人（包
      含私人或法人）為法律行為後，如該未經我國認許之法人違約，相對人請求該
      未經我國認許之法人履行義務時，將有無法求償或求償困難之情形發生，他方
      面該條規定亦防止行為人以未經我國認許之法人名義與相對人從事法律行為，
      規避責任，藉以保障相對人之利益並維護交易安全。所謂行為人係指以該外國
      法人之名義與他人為負義務之法律行為者而言（最高法院二十六年上字第六二
      二號判例）；且因我國民法原則上僅適用於我國領域，並無域外效力，是以上
      開規定所指之法律行為應以發生於我國境內之法律行為為限，但雙務契約之作
      成，應具備要約與承諾二部分，倘要約人與承諾人之意思表示，不在同一處所
      達成一致，亦即隔地訂約之情形時（例如：依通訊方式締結契約），解釋上只
      須要約之發出地、到達地或承諾之發出地、到達地有一係在我國境內時，應均
      有民法總則施行法第十五條規定之適用，始足資達成前開法條保障相對人之利
      益並維護交易安全之立法意旨。
（二）系爭買賣契約並未簽訂正式之書面契約，且簽訂之地點、過程兩造復各執一詞
      ，固難以還原全部真實之狀況。惟系爭買賣契約之簽訂，係原告自台灣分別於
      八十九年三月三十一日、同年四月六日就ＦＡＧＯＲ控制器、ＳＹＮＴＥＣ控
      制器出具報價單，其上詳列付款條件、交貨日期、包裝、報價效期、型號、配
      備、價格，傳真至馬來西亞予被告秀豐公司，再由被告秀豐公司分別於同年四
      月三日、同年四月七日出具訂購單，自馬來西亞傳真至台灣予原告，此有估價
      單、報價單各二件（均影本）附於本院調取之台灣台中地方法院檢察署九十年
      度發查字第一一八一號詐欺案件卷宗十一至十四頁可稽，而觀諸原告所出具估
      價單之對象單一、標的內容具體詳盡並訂有報價有效期間（亦即承諾期間），
      該估價單之傳送，應屬要約而非僅屬要約引誘之性質，被告秀豐公司出具之訂
      購單，性質上則屬承諾，是系爭買賣契約應係由原告自台灣發出要約到達馬來
      西亞，再由被告秀豐公司自馬來西發出承諾至台灣之隔地訂約之方式簽訂，應
      可認定。是以，系爭買賣契約之買受人被告秀豐公司既係未經認許成立之外國
      法人，且因要約發出地與承諾到達地均在台灣地區，自有民法總則施行法第十
      五條規定之適用，為該法律行為之行為人，應與被告秀豐公司負連帶給付之責
      。
（三）被告秀豐公司原係被告曾勝隆、廖淑惠二人共同開設，系爭買賣契約洽商、簽
      訂時，被告曾勝隆係該公司之負責人，被告廖淑惠亦曾擔任該公司董事之事實
      ，有原告提出之台灣台中地方法院檢察署九十一年度偵字第一二七二號檢察官
      不起訴處分書、被告秀豐公司登記資料（均影本）各一件可證，並經證人即被
      告秀豐公司股東乙○○於本院九十一年十二月四日行言詞辯論時證述明確，足
      見系爭買賣契約洽商、簽訂時，被告曾勝隆係有權代表被告秀豐公司之人，被
      告戊○○非僅係負責聯絡事宜之職員；另原告前就系爭賣賣契約，曾以被告曾
      勝隆、戊○○為被告提起訴訟，經本院以九十年度訴字第三三二０號給付貨款
      事件受理時，被告曾勝隆、戊○○曾於九十年十二月十日提出答辯狀，陳稱：
      「八十九年四月七日被告等代表秀豐機械（馬）有限公司．．．首次向原告訂
      購Ｖ一０００Ｓ立式切削中心機二部．．．被告等並非本件契約之當事人，而
      係代表秀豐公司向原告訂購產品．．．」等語，此有答辯狀一件附於本院調取
      之該事件卷宗可稽（該事件嗣經原告撤回起訴終結），亦自承系爭買賣契約係
      由被告曾勝隆、戊○○代表簽訂；又系爭買賣契約之要約發出地與承諾到達地
      應在台灣地區，業已如前述，則被告曾勝隆、戊○○應係代表被告秀豐公司，
      在台灣地區與原告簽訂系爭買賣契約（為法律行為）之行為人，依民法總則施
      行法第十五條規定，自應與被告秀豐公司負連帶給付責任。
三、原告確未交付合於約定規格之ＳＹＮＴＥＣ控制器，該部分之買賣，並經合意解
    除。
（一）被告秀豐公司所購買之ＳＹＮＴＥＣ控制器，要求之主軸馬達標準應達一００
      ００轉，此有被告提出之訂購單影本一件可稽。惟原告前法定代理人郭桂香於
      台灣台中地方法院檢察署九十年度偵緝字第四八一號案件檢察官九十年八月二
      十四日訊問時陳稱：「（問：當初新代公司的機器的規格是否為一萬ＲＰＭ轉
      ？）是，但我們最後出貨的機器是八千ＲＰＭ轉．．．」（見該案卷宗一一七
      頁）；另被告秀豐公司曾於八十九年九月六日傳真至原告公司，表示：「請參
      閱敝公司的訂單，我方訂購為一００００ＲＰＭ（就是客戶訂購的是一０００
      ０ＲＰＭ），貴公司擅自更改為八０００ＲＰＭ，試問應該如何交貨？我方不
      知如何向客戶交代」，原告對該傳真函則答覆稱：「新代公司控制可以達到，
      但主軸馬達無法達到一００００ＲＰＭ，不是控制器的問題，下週我們會ＣＨ
      ＥＣＫ是否可以在馬來西亞修改，若無法修改，本公司會終止貴公司提貨，並
      退回台灣修改再出貨」，此有被告提出附卷之傳真影本二件可查；又依本院調
      取之前開偵查卷宗附之原告公司傳真函亦記載：「新代控制主軸馬達無法轉九
      ０００ＲＰＭ，故目前出貨為標準八０００ＲＰＭ」等語（見該卷宗二六頁）
      等語，顯見原告所交付ＳＹＮＴＥＣ控制器之主軸馬達，並未達到被告秀豐公
      司所要求標準，而有規格不符之情事。
（二）原告前法定代理人郭桂香於前開偵查案件檢察官九十年八月二十四日訊問時陳
      稱：「（問：曾勝隆夫妻有無告訴你，其中一台機器有問題，完全無法使用，
      要退回給你們公司？）有，我也有答應他們可以退機器」；「（問：要退回的
      機器是否即新代公司的機器？）是」等語（見該案卷宗一一六、一一七頁），
      足見被告所辯ＳＹＮＴＥＣ控制器之買賣，業經合意解除一節，應屬有據。其
      次，系爭買賣契約簽訂後，原告曾於八十九年十一月八日傳真至被告秀豐公司
      ，表示：「Ｖ１０００新代機台（即ＳＹＮＴＥＣ控制器）何時退回本公司，
      請詳細列出時間．．．近期迅速處理」等語；其後復於同年十二月十四日傳真
      至被告秀豐公司，表示：「關於退機事宜請於十二月十九日前準備好裝船，包
      裝尺寸請控制在３１０Ｘ２３０Ｘ２５７ＣＭ」等語，此有被告提出之原告公
      司傳真函影本二件可稽，則ＳＹＮＴＥＣ控制器之買賣，若未經合意解除，原
      告何以會傳真通知被告秀豐公司，要求確認退貨時間及裝船事宜？並益足徵Ｓ
      ＹＮＴＥＣ控制器之買賣，業經合意解除無疑，則該機器之買賣既經解除，原
      告自無從要求被告秀豐公司給付買賣價金。
四、ＦＡＧＯＲ控制器之買賣價金，經被告秀豐公司以ＳＹＮＴＥＣ控制器不完全給
    付損害賠償請求權主張抵銷後，原告尚得請求被告秀豐公司給付之買賣價金，應
    為一百零二萬二千元。
（一）因可歸責於債務人之事由，致為不完全給付者，債權人得依關於給付遲延或給
      付不能之規定行使其權利，民法第二百七十七條定有明文，而債務人就債之履
      行若有不完全給付之情形時，應由債務人就不完全給付係不可歸責之事由所致
      負責舉證，亦即應推定為可歸責（最高法院八十二年度台上字第二六七號判決
      意旨參照）。原告未交付合於約定規格之ＳＹＮＴＥＣ控制器予被告秀豐公司
      ，有如前述，原告就該機器之買賣，自有不完全給付之債務不履行情事，並應
      推定為可歸責於原告之事由所致，被告秀豐公司如因之受有損害，自得請求原
      告賠償。
（二）民法第二百六十條有關：解除權之行使，不妨礙損害賠償之請求之規定，原係
      適用於契約之法定解除，至於契約合意解除之效力如何，應視合意解除之契約
      約定內容以為決定，並不當然仍發生損害賠償之效力（參照最高法院七十二年
      度台上字第三六七六號判決意旨），惟當事人就損害賠償於契約合意解除時縱
      無明白約定，但若依相關證據可認債權人並無拋棄損害賠償請求權之意時，自
      亦不宜率認債權人不得再行要求賠償。ＳＹＮＴＥＣ控制器之買賣，固係經原
      告與被告秀豐公司合意解除，惟觀諸卷附兩造分別提出之相關傳真影本內容所
      示，被告秀豐公司一再要求原告賠償，並曾具體提出賠償之細目，但原告方面
      則拒絕賠償，則參諸上開客觀事證，堪認ＳＹＮＴＥＣ控制器之買賣雖經合意
      解除，但被告秀豐公司並無拋棄損害賠償請求權之意，亦即不影響被告秀豐公
      司之損害賠償請求權。
（三）當事人已證明受有損害而不能證明其數額或證明顯有重大困難者，法院應審酌
      一切情況，依所得心證定其數額，為民事訴訟法第二百二十二條第二項所明定
      。被告所陳被告秀豐公司因ＳＹＮＴＥＣ控制器之不完全給付，受有相關費用
      、租金與喪失利益之損害達一百二十六萬六千八百二十元（另一百四十四萬元
      損害，係原告取消Ｖ８１０、Ｖ６１０二部機器所失之利益）之事實，雖據其
      提出性質上屬私文書之相關單據影本為證，惟因各該證物之形式上及實質上之
      真正均為原告否認，上開單據固不能作為有利於被告之判斷；且被告所陳ＳＹ
      ＮＴＥＣ控制器之所失利益亦前後矛盾（前於九十一年十一月二十六日提出答
      辯四狀陳稱二十八萬七千五百元，其後於九十三年十月十四日提出答辯六狀改
      稱六十五萬元），是被告尚未能舉證證明損害之數額，然被告秀豐公司為向原
      告買受ＳＹＮＴＥＣ控制器，會因之支出相關費用，以及若順利取得該機器轉
      售予其他客戶時，能獲得相當利潤，應屬合理並可期待，自應認為被告秀豐公
      司確因原告ＳＹＮＴＥＣ控制器之不完全給付致受有損害，僅未能證明其數額
      而已，本院審酌被告秀豐公司可能支出之相關費用及未能轉售可能喪失之利益
      程度等一切情狀，認以五十萬元作為其損害較為適當。至於被告所陳原告Ｖ８
      １０、Ｖ６１０二部機器所失之利益，因屬另一買賣契約，且各該機器並未給
      付，顯非ＳＹＮＴＥＣ控制器不完全給付所致之損害，被告秀豐公司自亦無從
      依不完全給付之法律關係請求原告賠償。執此，被告秀豐公司可得主張抵銷之
      金額應為五十萬元，原告出售ＦＡＧＯＲ控制器之買賣價金一百五十二萬二千
      元，經被告秀豐公司以ＳＹＮＴＥＣ控制器不完全給付損害賠償請求權主張抵
      銷後，原告尚得請求被告秀豐公司給付之買賣價金，應為一百零二萬二千元。
五、綜前所述，原告尚得請求被告秀豐公司給付之買賣價金，應為一百零二萬二千元
    ，被告曾勝隆、戊○○在此範圍內，亦應與被告秀豐公司連帶負責。從而原告本
    於民法第三百六十七條買賣價金給付請求權及民法總則施行法第十五條等規定，
    請求被告連帶給付上開金額及自起訴狀繕本最後送達翌日即九十二年九月十九日
    起至清償日止按年息百分之五計算之利息，為有理由，應予准許，原告逾此範圍
    之請求即非正當，應予駁回。
六、兩造均陳明願供擔保聲請宣告假執行及免為假執行，就原告勝訴部分，經均核無
    不合，爰分別酌定相當之擔保金額准許之，至原告敗訴部分，其假執行之聲請已
    失所附麗，應併駁回之。
肆、本件事實已臻明確，兩造其餘攻擊防禦及證據調查，均與本案之判斷不生影響，
    自勿庸一一審酌論列，併此敘明。
據上論結，本件原告之訴為一部有理由，一部無理由，依民事訴訟法第七十九條、第
八十五條第二項、第三百九十條第二項、第三百九十二條第二項，判決如主文。
中　　　華　　　民　　　國　　九十三　　年　　　十二　　月　　　九      日
　　　　　　　　　　　　　　　　　臺灣臺中地方法院民事第二庭
~B法　　　官　劉長宜
右為正本係照原本作成。
如不服本判決，應於判決送達後二十日內，向本院提出上訴狀。
中　　　華　　　民　　　國　　九十三 　　年　　　十二　　月　　十　　　　日
~B法院書記官
